ACORDAO-COMPLETO-2403089

ACÓRDÃO 2/2021 ATA 1/2021 - PRIMEIRA CÂMARA

VISTOS, relatados e discutidos estes autos de tomada de contas especial (TCE) instaurada pelo Conselho Nacional de Desenvolvimento Científico e Tecnológico - CNPq, visando apurar a responsabilidade da Sra. Marta Cardoso Leão pelo descumprimento do termo de concessão e aceitação de bolsa no exterior, firmado em 16/6/1998, e da Resolução Normativa CNPq 15/1995, caracterizado pelo não retorno da responsável ao Brasil após a conclusão do seu curso de pós-doutorado realizado na França,
	ACORDAM os Ministros do Tribunal de Contas da União, reunidos em sessão da Primeira Câmara, diante das razões expostas pelo Relator, em:
	9.1. levantar o sobrestamento dos presentes autos;
	9.2. com fundamento nos arts. 1º, I, 12, § 2º, 16, II, e 27 da Lei 8.443/1992 e 202, § 4º, do Regimento Interno do TCU, julgar regulares com ressalvas as contas da Sra. Marta Cardoso Leão;
	9.3. dar quitação à responsável, em decorrência do comprovado recolhimento integral do débito apurado neste processo;	
	9.4. em conformidade com o disposto no art. 179, § 7º, do Regimento Interno do TCU, dar ciência deste acórdão à responsável, na pessoa da sua advogada legalmente constituída;
	9.5. dar ciência deste acórdão ao Conselho Nacional de Desenvolvimento Científico e Tecnológico - CNPq;
	9.6. arquivar os presentes autos.

Tomada de contas especial instaurada visando apurar dano causado por bolsista do CNPq.

Primeira Câmara

Conselho Nacional de Desenvolvimento Científico e Tecnológico - CNPq.

3. Interessados/Responsáveis:
3.1. Responsável: Marta Cardoso Leão (CPF XXX.022.707-XX).

13.1. Ministros presentes: Walton Alencar Rodrigues (Presidente), Benjamin Zymler (Relator), Vital do Rêgo e Jorge Oliveira.
13.2. Ministro-Substituto presente: Weder de Oliveira.

BENJAMIN ZYMLER

Cuidam os presentes autos de tomada de contas especial instaurada pelo Conselho Nacional de Desenvolvimento Científico e Tecnológico - CNPq, visando apurar a responsabilidade da Sra. Marta Cardoso Leão em decorrência do descumprimento do disposto no termo de concessão e aceitação de bolsa no exterior, firmado em 16/6/1998, e na Resolução Normativa CNPq 15/1995, caracterizado pelo não retorno da responsável ao Brasil após a conclusão do seu curso de Pós-Doutorado realizado na França.
2.	Adoto como parte do relatório a instrução elaborada pela unidade técnica, in verbis:
	"Trata-se de Tomada de Contas Especial (TCE) instaurada pelo Conselho Nacional de Desenvolvimento Científico e Tecnológico-CNPq, em 18/3/2014, Processo Administrativo de TCE/Externo 01300.001253/2014-92, de responsabilidade da Sra. Marta Cardoso Leão, em face do descumprimento do Termo de Concessão e Aceitação de Bolsa no Exterior, firmado em 16/6/1998, e do descumprimento da Resolução Normativa CNPq 15/1995, e não retorno e permanência no Brasil, após concluir o curso de Pós-Doutorado na França, para desenvolver o projeto nomeado "interação entre substâncias antioxidantes e fatores endoteliais no processo aterogênico. Estudo experimental em coelhos", junto ao Instituto de Rescherchers Internationales Servier, dos Laboratórios Servier, França (peça 1, p. 78-87; 65-66) .
2.	O histórico do processo consta da instrução preliminar que se encontra à peça 6, cuja análise técnica propôs a citação da ex-bolsista nos seguintes termos (peça 6) :
	a) realizar a citação da Sra. Marta Cardoso Leão (CPF: XXX.022.707-XX) , ex-bolsista do CNPq, com fundamento nos arts. 10, § 1º, e 12, incisos I e II, da Lei 8.443/1992 c/c o art. 202, incisos I e II, do RI/TCU, para que, no prazo de quinze dias, apresente alegações de defesa e/ou recolha aos cofres do Conselho Nacional do Desenvolvimento Científico e Tecnológico a quantia abaixo indicada, atualizada monetariamente a partir da respectiva data até o efetivo recolhimento, abatendo-se na oportunidade a quantia eventualmente ressarcida, na forma da legislação em vigor, em decorrência da não comprovação da boa e regular aplicação dos recursos federais recebidos, em razão do descumprimento do Termo de Concessão e Aceitação de Bolsa no Exterior, firmado em 16/6/1998, e da Resolução Normativa CNPq 15/1995:
	VALOR ORIGINAL
	DATA DA OCORRÊNCIA

	R$ 89.870,26
	25/3/2014

	b) informar a responsável de que, caso venha a ser condenada pelo Tribunal, o débito ora apurado será acrescido de juros de mora, nos termos do § 1º do art. 202 do RI/TCU.
3.	A citação da ex-bolsista foi realizada por intermédio do Ofício 1926/2015-TCU/Secex-RJ, de 25/6/2015 (peça 9) . 
4.	Em resposta à citada comunicação, a advogada da responsável, constituída pelo seu genitor e procurador, Walmir Padilha Leão (peça 11) , juntou aos autos expediente em que se limita a informar o endereço atualizado da ex-bolsista Marta Cardoso Leão, bem como requer o parcelamento do débito " (...) em 48 (quarenta e oito) vezes, no intuito de poder assim a responsável ter condições de efetivamente arcar com o débito" (peça, 11) .
5.	Instrução constante à peça 16 consignou a seguinte proposta:
	a) com fundamento nos arts. 1º, inciso I, 16, inciso III, alínea "b", da Lei 8.443/1992 c/c os arts. 19, parágrafo único, e 23, inciso III, da mesma Lei, e com arts. 1º, inciso I, 209, inciso II, 210, §1º, e 214, inciso III, do Regimento Interno, que sejam julgadas irregulares as contas do Sra. Marta Cardoso Leão, CPF XXX.431.308-XX, ex-bolsista no exterior, condenando-a ao pagamento das quantias a seguir especificadas, com a fixação do prazo de quinze dias, a contar da notificação, para comprovar, perante o Tribunal (art. 214, inciso III, alínea "a", do Regimento Interno) , o recolhimento da dívida aos cofres do Conselho Nacional de Desenvolvimento Científico e Tecnológico (CNPq) , atualizada monetariamente e acrescida dos juros de mora, calculados a partir das datas discriminadas, até a data do recolhimento, na forma prevista na legislação em vigor:
	VALOR ORIGINAL 
	DATA DA OCORRÊNCIA

	R$ 89.870,26
	25/3/2014

	b) aplicar à Sra. Marta Cardoso Leão (CPF XXX.431.308-XX) , individualmente, a multa prevista no art. 57 da Lei 8.443/1992 c/c o art. 267 do Regimento Interno, com a fixação do prazo de quinze dias, a contar da notificação, para comprovar, perante o Tribunal (art. 214, inciso III, alínea "a", do RI/TCU) , o recolhimento da dívida aos cofres do Tesouro Nacional, atualizada monetariamente desde a data do acórdão que vier a ser proferido até a do efetivo recolhimento, se for paga após o vencimento, na forma da legislação em vigor;	
	c) autorizar, desde logo, nos termos do art. 28, inciso II, da Lei 8.443/1992, a cobrança judicial da dívida, caso não atendida a notificação;
	d) autorizar o pagamento da dívida em 36 (trinta e seis) parcelas mensais e consecutivas, nos termos do art. 26 da Lei 8.443/1992 c/c o art. 217 do Regimento Interno, fixando-lhe o prazo de 15 (quinze) dias, a contar do recebimento da notificação, para comprovar perante o Tribunal o recolhimento da primeira parcela e de 30 (trinta) dias, a contar da parcela anterior, para comprovar os recolhimentos das demais parcelas, devendo incidir sobre cada valor mensal, atualizado monetariamente, os juros de mora devidos, na forma prevista na legislação em vigor;
	e) alertar a responsável que a falta de comprovação do recolhimento de qualquer parcela importará o vencimento antecipado do saldo devedor, conforme o §2º do art. 217 do Regimento Interno deste Tribunal; e
	f) dar ciência desta deliberação à responsável, na pessoa da sua advogada (art. 179, §7º, do RI/TCU) , e ao Conselho Nacional de Desenvolvimento Científico e Tecnológico (CNPq) .
6.	O MPTCU, em seu parecer (peça 18) , manifestou-se de acordo com a proposta da Unidade Técnica, sugerindo apenas pequenos ajustes na redação das propostas.
7.	Submetidos os autos ao Exmo. Min. Relator Benjamin Zymler, este dissentiu das propostas anteriores (peça 20) , entendendo que, naquele momento, deveria ser autorizado o pagamento parcelado do débito, em 36 meses, uma vez que inexiste base legal para a divisão em 48 parcelas que foi proposta pela responsável, e que, após a conclusão do mencionado pagamento, o colegiado apreciaria o mérito da presente TCE, levando em conta inclusive o ressarcimento efetuado pela Sra. Marta Cardoso Leão, razão pela qual deveria o processo ficar sobrestado até o pagamento integral do dano causado ao erário. 
8.	Dessa forma, foi proferido o Acórdão 6048/2016-TCU-Primeira Câmara (peça 19) acolhendo-se integralmente a proposta elencada no Voto do Exmo. Ministro Relator.
9.	Em seguida, a responsável cumpriu integralmente o parcelamento solicitado (peças 26 a 61) , e, ato contínuo, informou a quitação do débito e requereu a extinção do processo pela satisfação da dívida (peça 62) . 
10.	Os autos vieram a esta Unidade Técnica para instrução de mérito.
EXAME TÉCNICO
11.	Inicialmente, cumpre registrar que o débito imputado à responsável foi quitado em sua totalidade, não existindo qualquer dano ao erário remanescente no presente processo, tampouco quaisquer outras irregularidades pendentes de avaliação.
12.	Assim, a análise técnica necessária aos autos diz respeito à presença ou não de boa-fé da responsável neste processo de contas.
13.	O art. 12 da Lei 8.443/1992 estabelece a possibilidade de o responsável efetuar diretamente o pagamento, mesmo sem apresentar defesa, e dispõe que a liquidação tempestiva do débito atualizado monetariamente saneará as contas, se reconhecida a boa-fé do responsável e não havendo outras irregularidades, verbis: 
	"Art. 12. Verificada irregularidade nas contas, o Relator ou o Tribunal: 
	(...) 
	II - se houver débito, ordenará a citação do responsável para, no prazo estabelecido no Regimento Interno, apresentar defesa ou recolher a quantia devida; 
	(...) 
	§ 2° Reconhecida pelo Tribunal a boa-fé, a liquidação tempestiva do débito atualizado monetariamente sanará o processo, se não houver sido observada outra irregularidade nas contas." 
14.	O RITCU também trata do assunto nos seguintes termos: 
	"Art. 202. Verificada irregularidade nas contas, o relator ou o Tribunal: 
	(...) 
	II - se houver débito, ordenará a citação do responsável para que, no prazo de quinze dias, apresente alegações de defesa ou recolha a quantia devida, ou ainda, a seu critério, adote ambas as providências; 
	(...) 
	§ 1º Os débitos serão atualizados monetariamente e, caso o responsável venha a ser condenado pelo Tribunal, serão acrescidos de juros de mora, nos termos da legislação vigente, devendo-se registrar expressamente essas informações no expediente citatório. 
	§ 2º Na oportunidade da resposta à citação, será examinada a ocorrência de boa-fé na conduta do responsável e a inexistência de outra irregularidade nas contas. 
	§ 3º Comprovados esses requisitos e subsistindo o débito, o Tribunal proferirá, mediante acórdão, deliberação de rejeição das alegações de defesa e dará ciência ao responsável para que, em novo e improrrogável prazo de quinze dias, recolha a importância devida. 
	§ 4º Na hipótese do parágrafo anterior, a liquidação tempestiva do débito atualizado monetariamente saneará o processo e o Tribunal julgará as contas regulares com ressalva e dará quitação ao responsável."
15.	No caso em tela, entende-se que deve ser reconhecida a boa-fé da responsável, em virtude dos seguintes fatos:
	a) o Relatório Final/Prestação de Contas foi apresentado dentro do prazo legal;
	b) o Parecer do Coordenador Técnico, emitido em 23/05/2014, consigna que o Relatório apresentado pela ex-bolsista mostra o cumprimento dos objetivos propostos;
	c) há registro no mencionado parecer que se comprova a colaboração científica com instituições brasileiras e outros pesquisadores.
16.	Ademais, citada para apresentar defesa ou recolher o valor do débito, a responsável optou de pronto por realizar o devido pagamento, o que também indica sua atuação com boa-fé. 
17.	O fato de ter exercido seu direito à dialética processual na fase interna do processo de Tomada de Contas Especial, e de ter abdicado de tal direito no âmbito desta Corte de Contas, não pode, em nenhuma hipótese, afastar a boa-fé da responsável, em respeito aos princípios do devido processo legal, do contraditório e da ampla defesa.
18.	Esgotada sua argumentação ainda na fase interna, optou a responsável por realizar voluntariamente o pagamento, sem que houvesse sequer decisão de mérito no âmbito desta Corte de Contas. Por fim, o fiel pagamento das parcelas, com a posterior comprovação mensal de quitação das dívidas, também demonstra haver boa-fé por parte da requerente.
19.	Nesse diapasão, propõe-se que seja reconhecida a boa-fé da Sra. Marta Cardoso Leão, considerando-se saneado o presente processo e julgando-se as contas dela regulares com ressalva, dando-se quitação à responsável.
CONCLUSÃO
20.	Considerando o término do pagamento parcelado da dívida, razão que ensejou o sobrestamento destes autos, propõe-se levantar o mencionado sobrestamento, retomando-se o julgamento de mérito desta Tomada de Contas Especial.
21.	No mérito, inexistindo nos autos quaisquer outras irregularidades, bem como havendo elementos que permitem concluir pela ocorrência de boa-fé em sua conduta, propõe-se, na forma do artigo 12, §2º da Lei 8.443/1992, que as contas da Sra. Marta Cardoso Leão sejam julgadas regulares com ressalvas, dando-se quitação à responsável.
PROPOSTA DE ENCAMINHAMENTO
22.	Diante do exposto, submetem-se os autos à consideração superior, propondo:
a) levantar o sobrestamento dos autos, em virtude do término do pagamento parcelado da dívida;
b) com fundamento nos arts. 1º, inciso I, 12, §2º, 16, inciso II, e 27 da Lei 8.443/1992 c/c o art. 202, §4º do Regimento Interno, julgar regulares com ressalvas as contas da Sra. Marta Cardoso Leão, CPF XXX.431.308-XX, dando-se quitação à responsável, ante o comprovado recolhimento integral do débito; e	
	c) dar ciência desta deliberação à responsável, na pessoa da sua advogada (art. 179, §7º, do RI/TCU) , e ao Conselho Nacional de Desenvolvimento Científico e Tecnológico (CNPq) ."
3.	O Procurador Júlio Marcelo de Oliveira emitiu despacho com o seguinte teor:
"Trata-se da tomada de contas especial instaurada pelo Conselho Nacional de Desenvolvimento Científico e Tecnológico (CNPq) , visando a apurar a responsabilidade da sra. Marta Cardoso Leão pelo descumprimento do Termo de Concessão e Aceitação de Bolsa no Exterior, firmado em 16/6/1998, e da Resolução Normativa CNPq 15/1995, caracterizado pelo não retorno da responsável ao Brasil após a conclusão do seu curso de pós-doutorado realizado na França (peça 1, pp. 65/6 e 79/87) .
No âmbito desta Corte, devidamente citada (peça 9) , a sra. Marta não apresentou alegações de defesa, mas, "diante do montante de alto valor", requereu, de imediato, "o parcelamento do débito em 48 (quarenta e oito) vezes, no intuito de poder assim a responsável ter condições de efetivamente arcar com o débito existente" (peça 10) .
A então Secretaria de Controle Externo no Estado do Rio de Janeiro - Secex/RJ (peças 16 e 17) e o Ministério Público de Contas (peça 18) , por não reconhecerem a boa-fé da responsável, opinaram, de pronto, pela irregularidade das contas, pela condenação em débito e pela aplicação de multa à sra. Marta, bem como pela autorização para recolhimento parcelado das dívidas em 36 meses.
No voto condutor da deliberação que sobreveio, Vossa Excelência assim ponderou (peça 20) :
	"24. Solicito as vênias de estilo para dissentir do entendimento da unidade técnica e do Parquet especializado, pelos motivos que passo a expor.
	25. Após compulsar os presentes autos, verifiquei que, segundo disposto no item 4 do Termo de Concessão e Aceitação de Bolsa no Exterior, assinado pela responsável no dia 16/6/1998, ela deveria retornar ao Brasil no prazo improrrogável de até noventa dias após o encerramento da bolsa [peça 1, p. 83].
	26. Aduzo que o item 5 do mencionado Termo estabelece que a beneficiária obriga-se a permanecer no Brasil por período igual ao da bolsa e a exercer atividades ligadas aos estudos realizados no exterior [peça 1, p. 83].
	27. Ademais, o item 10 desse Termo prevê que o descumprimento de qualquer condição constante do Termo de Compromisso e Aceitação de Bolsa no Exterior ou a inobservância de dispositivos legais aplicáveis à concessão da bolsa em tela gerará a obrigação para a beneficiária de ressarcir integralmente ao CNPq todas as despesas realizadas em seu proveito [peça 1, p. 85].
	28. Saliento que, ainda em consonância com esse item, a recursa ou a omissão da beneficiária quanto à realização do mencionado ressarcimento ensejará a consequente inscrição na dívida ativa da União.
	29. Da leitura desses dispositivos, com os quais a Sra. Marta Cardoso Leão expressamente concordou, julgo que ela tinha o dever de retornar ao Brasil e aqui permanecer por um período adequado. Ao não fazê-lo, ela efetivamente praticou um ato irregular, o qual gerou a obrigação de indenizar o Erário, no valor dos recursos despendidos pelo CNPq para custear a participação da bolsista no pós-doutorado realizado na França.
	30. Adicionalmente, entendo que não merecem acolhida as alegações da responsável no sentido de que ela não tinha conhecimento das consequências de sua permanência no exterior após o término do prazo da bolsa de estudos. Afinal, conforme disposto no item 13 do Termo de Compromisso e Aceitação de Bolsa, a beneficiária manifestou integral e incondicional concordância com a concessão que lhe foi feita e se comprometeu com o fiel cumprimento do que foi estipulado naquele instrumento e nas normas que lhe são aplicáveis [peça 1, p. 87].
	31. Por fim, friso que, apesar das cobranças administrativas realizadas anteriormente à instauração desta Tomada de Contas Especial, com o objetivo de que a responsável saneasse as pendências junto ao CNPq, a Sra. Marta Cardoso Leão não retornou ao Brasil.
	32. Nesse contexto, concluo que efetivamente lhe deve ser imputado o débito na forma proposta pela unidade técnica. Entretanto, avalio que este não é o melhor momento para julgar suas contas, considerando que restam dúvidas sobre a boa-fé da responsável, pelos motivos que passo a expor.
	33. Uma vez citada para apresentar defesa ou recolher o valor do débito, a Sra. Marta Cardoso Leão optou por reconhecer o dano ao erário e solicitar o respectivo pagamento parcelado [peça 10]. Entendo que, neste momento, surgiram indícios de que a responsável atuou de boa-fé, uma vez que admitiu ter causado um prejuízo para a União. Por outro lado, ao não apresentar defesa, ela abriu mão do seu direito de produzir provas de que agiu de boa-fé.
	34. Cabe considerar, ainda, que o CNPq aprovou o relatório técnico final apresentado pela responsável, uma vez que ela cumpriu todas as suas obrigações durante a realização do seu pós-doutorado, estabeleceu um canal para troca de conhecimentos entre a UFRJ e o Laboratório francês onde ela efetuou suas pesquisas e efetuou um trabalho considerado relevante.
	35. Diante disso, entendo que, nesta assentada, deve ser autorizado o pagamento parcelado do débito, em 36 meses, uma vez que inexiste base legal para a divisão em 48 parcelas que foi proposta pela responsável. Após a conclusão desse pagamento, este colegiado apreciará o mérito da presente TCE, levando em conta inclusive o ressarcimento efetuado pela Sra. Marta Cardoso Leão.
	36. Dessa forma, o julgamento do mérito deste processo ficará sobrestado até o pagamento integral do dano causado ao erário, podendo ser retomado a qualquer momento, se a responsável ficar inadimplente.
	37. A unidade técnica deverá acompanhar a efetiva realização desse pagamento pela responsável, informando tempestivamente a este Relator se houver qualquer inadimplência.
	38. Por fim, saliento que, em conformidade com o que foi decidido no Acórdão 4973/2014-TCU-Primeira Câmara, por mim relatado, o valor a ser parcelado deve ser aquele apontado pela unidade técnica (R$ 89.870,26, em 25/3/2014) , atualizado monetariamente a partir daquela data."
Encampando o voto de Vossa Excelência, por meio do Acórdão 6.084/2016, proferido em 20/9/2016, a 1ª Câmara assim decidiu (peça 19, grifou-se) :
"9.1. autorizar o pagamento da quantia a seguir especificada, atualizada monetariamente, em 36 (trinta e seis) parcelas mensais e consecutivas, nos termos do art. 26 da Lei nº 8.443/1992 e do art. 217 do Regimento Interno do TCU, fixando-lhe o prazo de 15 (quinze) dias, a contar do recebimento da notificação, para comprovar, perante o Tribunal, o recolhimento da primeira parcela e de 30 (trinta) dias, a contar da parcela anterior, para comprovar os pagamentos das demais parcelas, devendo incidir sobre o valor atualizado monetariamente de cada uma dessas parcelas os juros devidos, na forma prevista na legislação em vigor:
	VALOR ORIGINAL
	DATA DA OCORRÊNCIA

	R$ 89.870,26
	25/3/2014

9.2. sobrestar o julgamento do mérito das presentes contas até o término do pagamento parcelado da dívida acima citada;	
9.3. alertar a responsável que a falta de comprovação do recolhimento tempestivo de qualquer parcela importará:
9.3.1. o vencimento antecipado do saldo devedor, conforme disposto no § 2º do art. 217 do Regimento Interno deste Tribunal;
9.3.2. a retomada imediata do julgamento do mérito desta tomada de contas especial;
	9.4. alertar a responsável que, caso ela venha a ser condenada pelo Tribunal quando do julgamento do mérito das presentes contas, haverá a cobrança de juros de mora sobre o débito ora apurado, calculados entre o dia 25/3/2014 e a data de implementação do parcelamento autorizado neste Acórdão, nos termos do § 1º do art. 202 do Regimento Interno do TCU;
	9.5. encaminhar cópia deste acórdão, bem como do relatório e do voto que o fundamentaram, à responsável, na pessoa da sua advogada, em conformidade com o disposto no art. 179, § 7º, do Regimento Interno do TCU, e ao Conselho Nacional de Desenvolvimento Científico e Tecnológico (CNPq) ."
Em face do que consta nos autos, incluídos os comprovantes de recolhimento de 36 parcelas, no montante de R$ 3.254,94 cada (Guias de Recolhimento da União - GRU às peças 26 a 61) , a Secretaria de Controle Externo de Tomada de Contas Especial - SecexTCE apresenta a argumentação que segue, no essencial (peça 64) :
"11. Inicialmente, cumpre registrar que o débito imputado à responsável foi quitado em sua totalidade, não existindo qualquer dano ao erário remanescente no presente processo, tampouco quaisquer outras irregularidades pendentes de avaliação.
12. Assim, a análise técnica necessária aos autos diz respeito à presença ou não de boa-fé da responsável neste processo de contas.
 (,,,) 
15. No caso em tela, entende-se que deve ser reconhecida a boa-fé da responsável, em virtude dos seguintes fatos:
a) o Relatório Final/Prestação de Contas foi apresentado dentro do prazo legal;
	b) o Parecer do Coordenador Técnico, emitido em 23/05/2014, consigna que o Relatório apresentado pela ex-bolsista mostra o cumprimento dos objetivos propostos;
	c) há registro no mencionado parecer que se comprova a colaboração científica com instituições brasileiras e outros pesquisadores.
	16. Ademais, citada para apresentar defesa ou recolher o valor do débito, a responsável optou de pronto por realizar o devido pagamento, o que também indica sua atuação com boa-fé. 
	17. O fato de ter exercido seu direito à dialética processual na fase interna do processo de Tomada de Contas Especial, e de ter abdicado de tal direito no âmbito desta Corte de Contas, não pode, em nenhuma hipótese, afastar a boa-fé da responsável, em respeito aos princípios do devido processo legal, do contraditório e da ampla defesa.
	18. Esgotada sua argumentação ainda na fase interna, optou a responsável por realizar voluntariamente o pagamento, sem que houvesse sequer decisão de mérito no âmbito desta Corte de Contas. Por fim, o fiel pagamento das parcelas, com a posterior comprovação mensal de quitação das dívidas, também demonstra haver boa-fé por parte da requerente.
	19. Nesse diapasão, propõe-se que seja reconhecida a boa-fé da Sra. Marta Cardoso Leão, considerando-se saneado o presente processo e julgando-se as contas dela regulares com ressalva, dando-se quitação à responsável."
Nesse contexto, a SecexTCE propõe ao Tribunal (peças 64 a 66, destaques no original) :
	"a) levantar o sobrestamento dos autos, em virtude do término do pagamento parcelado da dívida;
	b) com fundamento nos arts. 1º, inciso I, 12, § 2º, 16, inciso II, e 27 da Lei 8.443/1992 c/c o art. 202, § 4º, do Regimento Interno, julgar regulares com ressalvas as contas da Sra. Marta Cardoso Leão, CPF XXX.431.308-XX [CPF XXX.022.707-XX, peça 8], dando-se quitação à responsável, ante o comprovado recolhimento integral do débito;	
c) dar ciência desta deliberação à responsável, na pessoa da sua advogada (art. 179, § 7º, do RI/TCU) , e ao Conselho Nacional de Desenvolvimento Científico e Tecnológico (CNPq) ."
II
Com as vênias de praxe, o Ministério Público de Contas entende que o débito imputado à sra. Marta Cardoso Leão não foi quitado em sua totalidade.
As 36 parcelas recolhidas no montante de R$ 3.254,94 cada (Guias de Recolhimento da União às peças 26 a 61) totalizam a importância de R$ 117.177,84. Este valor, porém, não corresponde à quantia devida pela responsável ao término do pagamento da 36ª parcela, haja vista os comandos contidos no Acórdão 6.084/2016, proferido em 20/9/2016 (peça 19) :
a) de acordo com o item 9.1 da deliberação, o pagamento da quantia de R$ 89.870,26 em 36 parcelas mensais e consecutivas deveria ser atualizado monetariamente e, sobre o valor atualizado monetariamente de cada uma dessas parcelas, deveriam incidir os juros de mora devidos, na forma prevista na legislação em vigor [de fato, o MP de Contas destaca que, nos termos do art. 217, § 1º, do Regimento Interno/TCU, na hipótese de pagamento parcelado, "incidirão sobre cada parcela, corrigida monetariamente, os correspondentes acréscimos legais"];
b) o montante de R$ 89.870,26 atualizado monetariamente de 25/3/2014, termo a quo da dívida, até 19/10/2016, data de implementação do parcelamento, que o MP de Contas considera como a data do pagamento da 1ª parcela (peça 26) , totalizou R$ 110.288,78 (peça 67) ;
c) a importância de R$ 110.288,78, dividida em 36 parcelas, daria origem a um pagamento mensal de R$ 3.063,58, sobre o qual deveriam incidir atualização monetária e juros de mora no período entre 19/10/2016 e a data de cada recolhimento (art. 217, § 1º, do RI /TCU) . O demonstrativo de débito elaborado pela unidade técnica, contudo, retrata que, ao longo de 36 meses, foram feitos pagamentos no valor fixo de R$ 3.254,94 (peça 63) ;
d) para verificar se seria devida a outorga (ou não) de quitação da dívida à responsável, o Ministério Público de Contas elaborou o demonstrativo de débito à peça 68, o qual contempla o débito inicial de R$ 110.288,78 (data de origem: 19/10/2016) e o lançamento do crédito de cada uma das 36 parcelas restituídas, respeitado o dia de cada recolhimento, o qual aponta débito remanescente da ordem de R$ 8.803,60, na data de 12/9/2019, dia em que foi efetuado o pagamento da 36ª parcela (peça 61) . 
Nessa toada, cumpre, preliminarmente ao julgamento de mérito do presente processo, dar ciência à sra. Marta do recolhimento a menor do que o devido e assinar prazo improrrogável para quitação da dívida residual.
Caso Vossa Excelência entenda, em linha de concordância com a SecexTCE, que o débito foi integralmente quitado, o Ministério Público de Contas tem considerações a fazer sobre a questão da boa-fé da ex-bolsista.
Especificamente sobre as particularidades do caso concreto, como visto, a SecexTCE assim discorreu sobre o tema (peça 64) :
"15. No caso em tela, entende-se que deve ser reconhecida a boa-fé da responsável, em virtude dos seguintes fatos:
a) o Relatório Final/Prestação de Contas foi apresentado dentro do prazo legal;
b) o Parecer do Coordenador Técnico, emitido em 23/05/2014, consigna que o Relatório apresentado pela ex-bolsista mostra o cumprimento dos objetivos propostos;
c) há registro no mencionado parecer que se comprova a colaboração científica com instituições brasileiras e outros pesquisadores.
16. Ademais, citada para apresentar defesa ou recolher o valor do débito, a responsável optou de pronto por realizar o devido pagamento, o que também indica sua atuação com boa-fé. 
17. O fato de ter exercido seu direito à dialética processual na fase interna do processo de Tomada de Contas Especial, e de ter abdicado de tal direito no âmbito desta Corte de Contas, não pode, em nenhuma hipótese, afastar a boa-fé da responsável, em respeito aos princípios do devido processo legal, do contraditório e da ampla defesa.
18. Esgotada sua argumentação ainda na fase interna, optou a responsável por realizar voluntariamente o pagamento, sem que houvesse sequer decisão de mérito no âmbito desta Corte de Contas. Por fim, o fiel pagamento das parcelas, com a posterior comprovação mensal de quitação das dívidas, também demonstra haver boa-fé por parte da requerente.
19. Nesse diapasão, propõe-se que seja reconhecida a boa-fé da Sra. Marta Cardoso Leão, considerando-se saneado o presente processo e julgando-se as contas dela regulares com ressalva, dando-se quitação à responsável."
 No entender do MP de Contas, a valoração da boa-fé deve ser feita à luz dos atos praticados ao tempo da conduta irregular. Isoladamente considerado, o recolhimento já na fase de citação não é prova bastante de boa-fé, cabendo lembrar, no caso concreto, que a bolsa de estudos se encerrou em dezembro de 1999 (peça 1, p. 163) e que a responsável tardou demasiadamente a agir para a recomposição dos cofres públicos.
Por oportuno, pela visão sistêmica que oferece, segue excerto da instrução da Secex/RJ à peça 6 (grifos acrescidos) :
	"2. A solicitação da bolsa de estudo ocorreu em 26/5/1998, com início das atividades em 15/6/1998 (peça 1, p. 19) . Inicialmente, a bolsa de estudos no exterior foi concedida no período de estudos de pós-doutorado, pelo prazo de um ano, de 1/6/1998 a 31/5/1999 (peça 1, p. 73, 81) .
	2.1 Em 31/5/1999, a área responsável do CNPq emitiu parecer favorável à prorrogação da bolsa de estudos por mais seis meses, renovada no período de 1/6/1999 a 30/11/1999 (peça 1, p.155, 161) .
	2.2. Em 15/6/1999, a Coordenação de Ciências Biomédicas/Programa Básico de Fisiologia, por intermédio do Ofício DCT/CA 04/99-182, aprovou a renovação da bolsa de estudos a partir de 7/1999 a 12/1999, em caráter improrrogável (peça 1, p. 163) .
	3. No tocante às obrigações da bolsista, segundo o Termo de Concessão e Aceitação de Bolsa no Exterior-Condições Gerais assumido junto ao CNPq, de 16/6/1998, item 4, encerrado o período de permanência no exterior, deverá a beneficiária retornar ao Brasil no prazo improrrogável de até noventa dias após o encerramento da bolsa, comunicando esse fato ao CNPq no prazo, também improrrogável, de até trinta dias e enviando, naquela oportunidade, endereço e demais dados atualizados, bem como cópia autenticada do passaporte e bilhete de passagem utilizados (peça 1, p. 83) .
	3.1. Retornando ao país, a beneficiária deveria permanecer no Brasil por período igual ao da bolsa e exercer atividades ligadas aos estudos realizados no exterior, comunicando ao CNPq o seu domicílio durante esse período (item 5 do Termo de Concessão e Aceitação de Bolsa no Exterior-Condições Gerais) .
	3.2. Segundo determinou a Cláusula 10 do Termo de Concessão e Aceitação de Bolsa no Exterior, o descumprimento de qualquer condição constante do Termo e a inobservância de dispositivos legais aplicáveis a essa concessão obrigarão o beneficiário a ressarcir integralmente o CNPq de todas as despesas realizadas em seu proveito, atualizadas ao câmbio do dia do ressarcimento. A recusa ou omissão da beneficiária quanto ao referido ressarcimento ensejou a consequente inscrição do débito decorrente na Dívida Ativa da União (item 10.1) .
	3.3. Conforme o disposto no item 13 do Termo de Compromisso e Aceitação de Bolsa, a beneficiária manifestou integral e incondicional concordância com a concessão que lhe foi feita, comprometendo-se a cumprir fielmente as estipulações daquele instrumento e das normas que lhe são aplicáveis.
	3.4. A Resolução Normativa CNPq 15/1995 (peça 1, p. 65-66) , normativo vigente à época da concessão do benefício em questão, estabeleceu as modalidades e diretrizes gerais para as Bolsas no Exterior, e dispôs, em seu item 8.3, que o beneficiário terá quitado suas obrigações para com o CNPq quando for aprovado o relatório final e cumpridas todas as demais exigências previstas em normas vigentes e nos Termos de Concessão e Aceitação de Bolsa no Exterior e de Compromisso.
EXAME TÉCNICO
	4. Devido ao não cumprimento das obrigações firmadas junto ao CNPq, o Chefe do Serviço de Tomada de Contas Especial-PO 067/2012 - CNPq emitiu a Notificação 20/2014, de 18/3/2014 (peça 1, p. 285) , ao Procurador da responsável junto ao CNPq, Sr. Walmir Padilha Leão, para que, no prazo de quinze dias, improrrogáveis, contados a partir do recebimento dessa notificação (ciência em 25/3/2014, conforme o Aviso de Recebimento constante à peça 1, p. 288) , apresentasse defesa ou efetuasse pagamento do débito de R$ 274.097,51, importância apurada conforme a Memória de Cálculo (peça 1, p. 290) , tendo em vista a omissão no dever de prestar contas, a não apresentação do relatório técnico final das atividades desenvolvidas e o não retorno do Exterior e permanência no Brasil pelo mesmo período da vigência da bolsa.
	5. A Memória de Cálculo demonstra que o CNPq liberou recursos à beneficiária Sra. Marta Cardoso Leão, no total de R$ 178.043,00, na seguinte forma (peça 1, p. 290) :
	Vide tabela no original
	6. Em resposta à notificação do CNPq, a Sra. Marta Cardoso Leão, por intermédio de sua procuradora junto ao CNPq, Márcia de Almeida Pereira, apresentou defesa, em 7/4/2014, que consistiu, em essência, nos seguintes argumentos (peça 2, p. 4; 6-12) :
	6.1. A bolsista teve ciência em 28/3/2014 da Notificação 020/2014, datada de 18/3/2014, para apresentar defesa no prazo de quinze dias improrrogáveis, contados do recebimento da notificação, fazendo com que o termo final para a sua apresentação de defesa fosse 11/4/2014; o processo administrativo de cobrança foi instaurado para cobrar o débito de R$ 274.097,51, referente à omissão da prestação de contas, não apresentação do relatório técnico final das atividades desenvolvidas e retorno do Exterior e permanência no Brasil pelo mesmo período da vigência da bolsa de estudos.
	6.2. Em virtude de ter casado durante o período do estágio com cidadão de nacionalidade francesa e ter constituído família, fato comunicado ao CNPq, esse Conselho sequer informou à beneficiária que, mesmo tendo alterado seu estado civil, teria o dever de cumprir integralmente o Termo assinado como bolsista, e, caso não o fizesse, iria ter que reembolsar a remuneração que lhe era enviada durante o estágio.
	6.3. A contribuição com os estudos e pesquisas realizados pela bolsista poderiam ser provados posteriormente, visto que o prazo de quinze dias para apresentação de defesa não era suficiente para diligenciar provas dos fatos que ocorreram, há mais de quinze anos, e que iriam auxiliar o CNPq a decidir de forma justa.
	6.4. A bolsista argumentou que, em consequência dos estudos e projetos científicos, que tiveram a participação intensa do seu trabalho, mediante a assistência e o auxílio dado a outra bolsista, além dos contatos que intermediou entre o professor titular do Departamento de Farmacologia e Psicologia da UERJ e uma docente do Laboratório da França, e justificou, dessa forma, a solicitação de prorrogação de prazo para comprovar ao Brasil a devolução do que recebeu para a sua formação.
	6.5. Sobre o casamento contraído na França, comprovado ao CNPq com as cópias dos documentos, o risco do matrimônio impediu o retorno da beneficiária e do seu marido ao Brasil.
	6.6. O CNPq falhou ao não informar a bolsista da eventual necessidade de restituição dos valores já pagos a ela em caso de não retorno ao Brasil, informação esta que poderia levar à negociação dos referidos valores à época, pois, assim, não seria de tamanha monta a quantia cobrada pelo CNPq.
	6.7. Não houve culpa da responsável, uma vez que informou ao CNPq que contraiu matrimônio na França, solicitou a demissão do emprego junto à UERJ, comprovou o aproveitamento do curso de Pós-Doutorado, dessa forma, contribuiu para o Brasil, além da inexistência de enriquecimento ilícito por parte da bolsista, argumentos que favorecem o acatamento das alegações de defesa apresentadas ao CNPq.
	6.8. A responsável requereu que fosse declarada a inexigibilidade da devolução da importância que lhe foi imposta como devida e que não fosse inscrito o seu nome na conta Diversos Responsáveis, no Siafi, e no Cadin.
	7. Efetuada a análise da defesa da beneficiária pelo Serviço de Tomada de Contas Especial-SETCE, o CNPq encaminhou à Procuradora da beneficiária junto ao CNPq, por intermédio de mensagem eletrônica de 9/4/2014, os esclarecimentos, a saber (peça 2, p. 44-48) :
	7.1. O prazo de notificação de Tomada de Contas Especial é legítimo, pois trata-se de um procedimento com rito próprio, visando à apuração de responsabilidade, identificação do responsável e quantificação do dano; a notificação da TCE é emitida para dar ciência da instauração do procedimento ao responsável, e esta se dá após esgotadas as possibilidades administrativas sem sucesso na regularização da pendência e/ou obtenção do devido ressarcimento. Antes da referida notificação, a Sra. Marta Cardoso Leão recebeu diversas comunicações da área técnica responsável pela concessão da bolsa de estudos, informando as pendências, nas datas de 18/3/2002, 29/3/2003 4/9/2003, com aviso de recebimento.
	7.2. O Relatório Técnico Final das Atividades desenvolvidas no Pós-Doutorado não foi apresentado ao CNPq; constam no processo, aprovados, os relatórios periódicos para renovação da referida bolsa.
	7.3. O fato da ex-bolsista ter contraído matrimônio, consta dos autos a documentação comprobatória, apenas para efeitos de alteração dos dados da Sra. Marta Cardoso Leão; portanto, não altera a situação fática e jurídica do processo; a mudança do estado civil da beneficiária não a exime das obrigações e responsabilidades junto ao CNPq.
	7.4. Quanto à alegação de que o órgão concedente falhou ao não informar a bolsista da eventual necessidade de restituição de valores pagos à beneficiária, o CNPq reproduziu as obrigações assumidas pela beneficiária quando da assinatura do Termo de Concessão e Aceitação de Bolsa no Exterior, itens 4, 5 e 10, já transcritas nesta Instrução.
	7.5. Considerando que não se trata de mera vontade do administrador público, ou mesmo do seu poder discricionário, mas, sim, de obrigação imposta por lei, sob pena de responsabilização do gestor do CNPq, não há que se falar em declaração de inexigibilidade da devolução da importância citada na Notificação 020/2014.
	7.6. Por fim, o CNPq concedeu a prorrogação do prazo por mais trinta dias, contados de 9/4/2014, a fim de que as pendências fossem regularizadas ou os recursos despendidos pelo CNPq para a realização do Pós-Doutorado no exterior fossem devolvidos, atualizados conforme legislação vigente.
	8. A Sra. Marta Cardoso Leão, representada por seu procurador Walmir Padilha Leão, e sua advogada, apresentou nova defesa junto ao CNPq (peça 2, p. 50) , argumentou, preliminarmente, que houve intempestividade do CNPq em instaurar a devida tomada de contas especial, contrariando o disposto no artigo 1º, §§ 1º, 2º e 3º, da Instrução Normativa TCU 56/2007, que determina a instauração de Tomada de Contas Especial, em até 180 dias, a partir da ciência do fato, o que, no presente caso, segundo a defesa, ocorreu somente após dois anos, data em que foi enviada a 1º Notificação, em 18/3/2002.
	8.1. Quanto à falta de apresentação do relatório final e/ou prestação de contas, o mesmo foi apresentado dentro do prazo legal;
	8.2. Quanto ao ressarcimento do dano, no período em que a ex-beneficiária realizou estudos e pesquisas, ela obteve resultado proveitoso nas disciplinas que cursou, e o fato de ter participado do curso contribuiu para elevar o nome do Brasil perante o mundo acadêmico e científico europeu; tendo havido, ainda, produção científica como contrapartida à bolsa de estudo, não se vislumbra apropriação indébita e/ou locupletamento por parte da defendente, pois os benefícios auferidos pelo Brasil com as pesquisas da defendente foram muito maiores do que a bolsa fornecida pelo CNPq.
9. Em 22/5/2014, a Coordenação do Programa de Pesquisa em Biociências-COBIO/CNPq emitiu Nota Técnica referente à análise de documentação de justificativa de não retorno da Sra. Marta Cardoso Leão, consistindo, em essência, nas informações abaixo (peça 3, p. 60-62) :
9.1. a pesquisadora foi contemplada com uma bolsa de Pós-Doutorado no Exterior-PDE pelo período de dezoito meses para desenvolver o projeto intitulado 'Interação entre substâncias antioxidantes e fatores endoteliais no processo aterogênico. Estudo experimental em coelhos', na França;
9.2. a Chefe de Serviço de Tomada de Contas Especial encaminhou o processo Processo 200042/1997-1 à Coordenação do Programa de Pesquisa em Biociências para análise de defesa apresentada pela ex-bolsista, que está irregular junto ao CNPq devido às pendências de Relatório Técnico Final e não retorno ao Brasil;
9.3. o Serviço de Tomada de Contas Especial solicitou à Coordenação do Programa de Pesquisa em Biociências - COBIO analisar e emitir parecer técnico quanto à documentação apresentada como justificativa para permanência no exterior, bem como sua contribuição com a comunidade científica do Brasil e relatório técnico final;
9.4. mediante a análise da documentação apresentada, o setor responsável do CNPq concluiu que não havia justificativas aceitáveis para o não retorno da ex-bolsista ao Brasil; além disso, o não cumprimento das disposições normativas obrigou o bolsista a ressarcir integralmente ao CNPq todas as despesas realizadas em seu proveito, corrigidas monetariamente de acordo com a correção dos débitos para com a Fazenda Nacional, conforme Sistema Débito do TCU e/ou variação acumulada do índice da SELIC, e o disposto na Resolução Normativa do CNPq específica de ressarcimento (item 7.7 da RN 29/2012) ;
	9.5. a recusa ou omissão do beneficiário quanto ao ressarcimento de que trata o item 7.7 da RN CNPq 29/2012 ensejará a consequente inscrição do débito decorrente na Dívida Ativa da União e no Cadastro Informativo de Créditos Não Quitados no Setor Público Federal-CADIN (item 7.7.1 da RN 29/2012) ;
	9.6. a pesquisadora estava ciente desde o início das obrigações contraídas junto ao CNPq, pois as mesmas estavam explícitas nas Condições Gerais do Termo de Concessão e Aceitação de Bolsa no Exterior assinado pela pesquisadora em 16/6/1998; 
9.7. a Portaria 141, de 28/9/2012, da Coordenação de Aperfeiçoamento de Pessoal de Nível Superior-CAPES, citada na defesa da ex-bolsista, que trata sobre a excepcional desoneração de ex-bolsista no exterior do compromisso de retorno e permanência no Brasil, ou deferimento de prazo para este retorno, não se aplica ao CNPq; a Dra. Marta Cardoso Leão usufruiu da bolsa PDE do CNPq e está sob o regime de normas do CNPq;
9.8. as justificativas apresentadas na defesa, como a não ciência das obrigações de bolsista PDE e a aquisição de matrimônio e filhos na França, não se sobrepõem às normas do CNPq que versam acerca do descumprimento de retorno ao Brasil;
9.9. em relação ao Relatório Técnico Final, os objetivos propostos no projeto inicial foram atingidos; a Dra. Marta Cardoso Leão, durante o período em que esteve na França, facilitou a colaboração entre pesquisadores brasileiros e franceses.
10. De acordo com o Parecer do Coordenador Técnico, de 23/5/2014, o Relatório apresentado pela ex-bolsista mostra o cumprimento dos objetivos propostos, podendo ser aprovado; a colaboração científica com instituições brasileiras também pode ser comprovada; porém, a justificativa de não retorno ao Brasil não procede, recaindo sobre a ex-bolsista o ônus do não atendimento de cláusula específica do Termo de Aceitação da bolsa firmado por ela à época da concessão (peça 3, p. 64) .
11. O Serviço de Tomada de Contas Especial e a área técnica do CNPq responsável pela concessão da bolsa de Pós-Doutorado no Exterior, por intermédio do Ofício 4/2014 - SETCE/COPCO, de 26/5/2014, enviado à procuradora da beneficiária junto ao CNPq (peça 3, p. 66-67) , analisaram a documentação de defesa apresentada na data de 9/5/2014, a saber:
	11.1. quanto ao Relatório Técnico Final, a área técnica considerou que os objetivos propostos foram atingidos, obtendo parecer técnico favorável, bem como reconheceu a contribuição da ex-bolsista para a comunidade científica brasileira, porém concluiu que as justificativas apresentadas na defesa, como a não ciência das obrigações de bolsista de PDE e a aquisição de matrimônio e filhos na França, não se sobrepõem às normas do CNPq que versam acerca do descumprimento de não retorno ao Brasil;
	11.2. no tocante à Portaria 141/2012-CAPES, a área técnica foi taxativa ao afirmar que a mesma não se aplica ao CNPq; a referida bolsista usufruiu da bolsa de PDE no CNPq e, portanto, está sob o regime e normas do CNPq, estando a mesma ciente desde a concessão da bolsa;
	11.3. desde a ocorrência do dano, a Sra. Marta Cardosos Leão foi notificada diversas vezes para regularizar sua situação junto ao CNPq, retornar ao Brasil e aqui permanecer por período igual ao concedido para a realização do Pós-Doutorado, podendo citar as notificações nas datas 18/3/2002, 29/3/2003, 4/9/2013;
	11.4. quanto à data de conhecimento da notificação, para efeitos de atualização do débito informado na Notificação 20/2014, de 18/3/2014, o CNPq considerou a data de 25/3/2002, data do recebimento do OF 196, de 18/3/2002 (peça 1, p. 181-184) . Ressalta-se que, por intermédio do Ofício 196/2002, a Coordenadora de Operações dos Projetos Individuais-CNPq solicitou à beneficiária que encaminhasse ao CNPq o relatório técnico final das atividades desenvolvidas, a carta da instituição estrangeira atestando a realização das atividades, o bilhete de passagem aérea utilizada para retornar ao Brasil, e que informasse o endereço e telefone de contato no Brasil;
	11.5. foi concedido o prazo de cinco dias para regularização da pendência e retorno e permanência no Brasil ou efetuar pagamento/solicitar parcelamento do débito, que, atualizado até 26/5/2014, perfaz o montante de R$ 279.053,10 (Demonstrativo de Débito à peça 3, p. 68-69) ."
Nesse contexto, o MP de Contas dissente da proposta da unidade técnica e reitera seu posicionamento expresso no parecer anterior, qual seja (peça 18, p. 13) :
"No caso em questão, era manifesta a obrigação de retorno ao Brasil depois de concluído o curso de pós-doutorado, contudo, a responsável, apesar de diversas vezes notificada pelo CNPq, optou por permanecer na situação irregular e em não promover o recolhimento dos valores devidos, o que levou à instauração da presente TCE, onerando ainda mais os cofres públicos. Esse cenário impede que se conclua pela presença de boa-fé nas condutas da sra. Marta Cardoso Leão."
Caso Vossa Excelência entenda que houve a quitação integral da dívida e que não ficou demonstrada a boa-fé da sra. Marta, cabe destacar dois acórdãos recentes desta Corte, com a seguinte tese jurídica, que é objeto de recurso de reconsideração, ainda não julgado, interposto pela Exma. Procuradora-Geral Cristina Machado da Costa e Silva nos autos do TC Processo 002.028/2015-8 (Acórdão 2144/2018-TCU-Plenário) : 
"O pagamento tempestivo do débito na fase de citação, atualizado monetariamente, opera sua quitação, não cabendo a incidência de juros quando do julgamento do processo. Todavia, caso não reste caracterizada a boa-fé do responsável ou na subsistência de outras irregularidades, as contas serão julgadas irregulares com aplicação da multa prevista no art. 58, inciso I, da Lei 8.443/1992." (Acórdão 1143/2019-TCU-Primeira Câmara | Relator: BENJAMIN ZYMLER; e Acórdão 2144/2018-TCU-Plenário | Relator: BRUNO DANTAS) 
Nestes autos, se reconhecidas a quitação da dívida e a ausência de demonstração da boa-fé, as contas da sra. Marta deverão ser julgadas irregulares e lhe deverá ser dada quitação, com fundamento nos arts. 16, inciso III, alínea "b", e 27 da Lei 8.443/1992, contudo, sem aplicação de multa, ante a prescrição da pretensão punitiva do TCU, a teor do disposto no Acórdão 1441/2016-TCU-Plenário. Isso porque o retorno ao país deveria ter ocorrido no ano de 2000 e a citação foi ordenada apenas em 24/6/2015 (peça 7) , ultrapassando, portanto, o prazo geral de prescrição, de 10 anos, previsto no art. 205 do Código Civil (Lei 10.406/2002) , contado a partir de 11/1/2003:
"Quando o fato irregular, ensejador da sanção, tiver ocorrido menos de dez anos antes do início da vigência da Lei 10.406/2002 (novo Código Civil) , 11/1/2003, o prazo de dez anos para a prescrição da pretensão punitiva do TCU é contado a partir dessa data (art. 2.028 da mesma lei) , e não a partir do fato irregular." (Acórdão 2861/2018-TCU-Plenário | Relator: AUGUSTO SHERMAN) 
III
Em face do exposto, o Ministério Público de Contas manifesta-se no sentido de o TCU:
a) levantar o sobrestamento dos autos;
b) dar ciência à sra. Marta Cardoso Leão do recolhimento a menor do que o valor devido e assinar prazo improrrogável de 15 dias para quitação da dívida remanescente (débito residual: R$ 8.803,60, o qual deverá ser acrescido de atualização monetária e de juros de mora, calculados a partir de 12/9/2019 ("data da ocorrência") até a data do efeito recolhimento) . 
Caso Vossa Excelência não tenha por pertinente a medida saneadora alvitrada, o MP de Contas opina, sucessivamente, por:
a) com fundamento nos arts. 1º, inciso I, 16, inciso III, alínea "b", e 27 da Lei 8.443/1992, julgar irregulares as contas da sra. Marta Cardoso Leão, CPF XXX.022.707-XX (peça 8) , ex-bolsista do Conselho Nacional de Desenvolvimento Científico e Tecnológico, e outorgar quitação à responsável, ante o comprovado recolhimento integral do débito de que trata o Acórdão 6084/2016-TCU-Primeira Câmara (peça 19) ;
b) dar ciência da deliberação que sobrevier à responsável, por meio de sua advogada (art. 179, § 7º, do RI/TCU) , e ao CNPq."
É o Relatório.

8.1. Márcia de Almeida Pereira (OAB/RJ 97.041) e outros, representando a Sra. Marta Cardoso Leão.

Procurador Júlio Marcelo de Oliveira.

TOMADA DE CONTAS ESPECIAL. DESCUMPRIMENTO DE DISPOSITIVOS CONTIDOS NO TERMO DE CONCESSÃO E ACEITAÇÃO DE BOLSA NO EXTERIOR. PERMANÊNCIA DA BENEFICIÁRIA NO EXTERIOR. CITAÇÃO. NÃO APRESENTAÇÃO DE DEFESA. SOLICITAÇÃO DE PARCELAMENTO DO DÉBITO EM 48 MESES. AUTORIZADO PAGAMENTO PARCELADO EM 36 MESES. SOBRESTAMENTO DA TRAMITAÇÃO DESTE PROCESSO. PAGAMENTO INTEGRAL EFETUADO. QUITAÇÃO CONCEDIDA. CONTAS JULGADAS REGULARES COM RESSALVAS.

TOMADA DE CONTAS ESPECIAL (TCE)

Secretaria de Controle Externo de Tomada de Contas Especial (SecexTCE).

I - Histórico
	
	Trata-se de tomada de contas especial (TCE) instaurada pelo Conselho Nacional de Desenvolvimento Científico e Tecnológico - CNPq, em 18/3/2014, visando apurar a responsabilidade da Sra. Marta Cardoso Leão, em face do descumprimento do disposto no termo de concessão e aceitação de bolsa no exterior, firmado em 16/6/1998, e na Resolução Normativa CNPq 15/1995, uma vez que ela não retornou ao Brasil após concluir um curso de pós-doutorado na França.
2.	No âmbito desta Corte de Contas, a responsável foi regularmente citada, pelo valor histórico de R$ 89.870,26 (oitenta e nove mil oitocentos e setenta reais e vinte e seis centavos) , relativo ao dia 25/3/2014. Em resposta, a ex-bolsista solicitou o parcelamento "em 48 (quarenta e oito) vezes, no intuito de poder assim a responsável ter condições de efetivamente arcar com o débito".
3.	Diante disso, a unidade técnica propôs:
	a) julgar irregulares as contas da Sra. Marta Cardoso Leão, condenando-a ao pagamento de R$ 89.870,26 (oitenta e nove mil oitocentos e setenta reais e vinte e seis centavos) , atualizado a partir de 25/3/2014;
	b) aplicar à Sra. Marta Cardoso Leão a multa prevista no art. 57 da Lei 8.443/1992;	e
	c) autorizar o pagamento da dívida em 36 (trinta e seis) parcelas mensais e consecutivas, nos termos do art. 26 da Lei 8.443/1992.
4.	O Ministério Público junto ao TCU manifestou-se de acordo com essa proposta, tendo sugerido apenas pequenos ajustes na respectiva redação.
5.	Discordei das instâncias precedentes, por entender que, preliminarmente, deveria ser autorizado o pagamento parcelado do débito em 36 meses, uma vez que inexiste base legal para a divisão em 48 parcelas que foi proposta pela responsável. Ademais, após a conclusão do mencionado pagamento, o colegiado apreciaria o mérito da presente TCE, levando em conta inclusive o ressarcimento efetuado pela Sra. Marta Cardoso Leão, razão pela qual deveria o processo ficar sobrestado até o pagamento integral do dano causado ao erário. 
6.	O meu entendimento foi acolhido por meio do Acórdão 6084/2016-TCU-Primeira Câmara. 
7.	A responsável afirmou ter pago integralmente o débito, de forma parcelada. Diante disso, solicitou a quitação e requereu a extinção deste processo.
8.	A unidade técnica, após analisar os documentos acostados aos presentes autos, destacou que:
	a) o débito imputado à responsável foi quitado em sua totalidade, não existindo qualquer dano ao erário remanescente, tampouco quaisquer outras irregularidades pendentes de avaliação;
	b) o art. 12 da Lei 8.443/1992 estabelece a possibilidade de o responsável efetuar diretamente o pagamento, mesmo sem apresentar defesa, e dispõe que a liquidação tempestiva do débito atualizado monetariamente saneará as contas, se reconhecida a boa-fé do responsável e não havendo outras irregularidades;
	c) deve ser reconhecida a boa-fé da responsável, uma vez que o relatório final/prestação de contas foi apresentado dentro do prazo legal e o CNPq atestou o cumprimento dos objetivos propostos. Além disso, o referido conselho registrou ter havido a colaboração científica com instituições brasileiras e outros pesquisadores; e
	d) após ter sido citada para apresentar defesa ou recolher o valor do débito, a responsável optou de pronto por realizar o devido pagamento.
9.	Com fulcro nessas considerações, a SecexTCE propôs reconhecer a boa-fé da Sra. Marta Cardoso Leão, considerar saneado o presente processo, julgar as respectivas contas regulares com ressalva e dar-lhe quitação.
10.	O Procurador Júlio Marcelo de Oliveira emitiu parecer no qual destacou inicialmente que:
	a) o débito imputado à Sra. Marta Cardoso Leão não foi quitado em sua totalidade. As 36 parcelas recolhidas no valor individual de R$ 3.254,94 (três mil duzentos e cinquenta e quatro reais e noventa e quatro centavos) totalizam R$ 117.177,84 (cento e dezessete mil cento e setenta e sete reais e oitenta e quatro centavos) . Esse valor não corresponde à quantia devida pela responsável, calculada em conformidade com o disposto no Acórdão 6084/2016-TCU-Primeira Câmara;
	b) de acordo com o item 9.1 do mencionado decisum, o valor do pagamento mensal deveria ser atualizado monetariamente. Além disso, sobre esse valor deveriam incidir os juros de mora devidos, na forma prevista na legislação em vigor. Observados esses parâmetros, tem-se que o montante de R$ 89.870,26 (oitenta e nove mil oitocentos e setenta reais e vinte e seis centavos) , atualizado monetariamente de 25/3/2014, termo a quo da dívida, até 19/10/2016, data de implementação do parcelamento, quando houve o recolhimento da 1ª parcela, atingiu R$ 110.288,78 (cento e dez mil duzentos e oitenta e oito reais e setenta e oito centavos) ;
c) a divisão desse valor em 36 parcelas, daria origem a um pagamento mensal de R$ 3.063,58 (três mil sessenta e três reais e cinquenta e oito centavos) , sobre o qual deveriam incidir atualização monetária e juros de mora no período entre 19/10/2016 e a data de cada recolhimento. O demonstrativo de débito elaborado pela unidade técnica, contudo, retrata que, ao longo de 36 meses, foram feitos pagamentos no valor fixo de R$ 3.254,94 (três mil duzentos e cinquenta e quatro reais e noventa e quatro centavos) ; e
d) diante do acima exposto, foi elaborado um demonstrativo de débito, o qual aponta uma quantia remanescente no valor de R$ 8.803,60 (oito mil oitocentos e três reais e sessenta centavos) , no dia 12/9/2019, quando foi efetuado o pagamento da 36ª parcela. Assim sendo, cumpre, preliminarmente ao julgamento de mérito do presente processo, dar ciência à Sra. Marta Cardoso Leão desse recolhimento a menor e assinar prazo improrrogável para a quitação da dívida residual.
11.	Em seguida, o representante do Parquet especializado asseverou que:
	a) caso este Relator acolha a proposta da SecexTCE, no sentido de considerar que o débito foi integralmente quitado, cabe avaliar a boa-fé da ex-bolsista;
	b) a valoração da boa-fé deve ser feita à luz dos atos praticados ao tempo da conduta irregular. Isoladamente considerado, o recolhimento já na fase de citação não é prova bastante de boa-fé, cabendo lembrar, no caso concreto, que a bolsa de estudos se encerrou em dezembro de 1999 e que a responsável tardou demasiadamente a agir para a recomposição dos cofres públicos; e
	c) era manifesta a obrigação de retorno ao Brasil depois de concluído o curso de pós-doutorado. Entretanto, a responsável, embora tenha sido diversas vezes notificada pelo CNPq, optou por permanecer na situação irregular e em não promover o recolhimento dos valores devidos, o que levou à instauração da presente TCE, onerando ainda mais os cofres públicos. Esse cenário impede que se conclua pela presença de boa-fé nas condutas da Sra. Marta Cardoso Leão.
12.	Com fulcro nessas considerações, o membro do Ministério Público junto ao TCU propôs:
	a) dar ciência à Sra. Marta Cardoso Leão do recolhimento a menor efetuado e fixar prazo improrrogável de 15 dias para a quitação da dívida remanescente; e
	b) alternativamente, julgar irregulares as contas da Sra. Marta Cardoso Leão e outorgar quitação à responsável, diante do comprovado recolhimento integral do débito de que trata o Acórdão 6084/2016-TCU-Primeira Câmara.
II - Análise do mérito deste processo
13.	Preliminarmente, com fulcro na análise empreendida pela SecexTCE, a qual incorporo desde já às minhas razões de decidir, manifesto minha concordância com a proposta formulada pela unidade técnica. 
14.	Contudo, entendo pertinente tecer algumas considerações adicionais, o que passo a fazer.
15.	A questão fulcral neste momento reside no reconhecimento ou não da boa-fé da responsável, a qual será decisiva para a emissão de um juízo de valor sobre a regularidade das presentes contas.
16.	Julgo razoável entender que a responsável agiu de boa-fé, uma vez que:
	a) a área técnica do CNPq atestou que os objetivos almejados quando da concessão da bolsa foram atingidos, tendo emitido um parecer favorável em decorrência da contribuição prestada pela ex-bolsista para a comunidade científica brasileira;
	b) o relatório final foi apresentado pela responsável dentro do prazo legal; e 
	c) citada para apresentar defesa ou recolher o valor do débito, a Sra. Marta Cardoso Leão optou de pronto por realizar o devido pagamento, ainda que de forma parcelada.
17.	Esclareço aos meus pares que a tramitação deste processo ficou sobrestada enquanto a responsável executava o pagamento parcelado do débito. A decisão de julgar o mérito destas contas após o recolhimento do total da dívida pela ex-bolsista fundou-se exatamente na consideração de que a comprovação do pagamento correto e tempestivo do débito seria relevante para tal julgamento. 
18.	Pelo acima exposto, julgo que a responsável atuou com boa-fé.
19.	Quanto à existência de um valor residual a ser pago, que foi apontado pelo Ministério Público junto ao TCU, informo que o Parquet especializado previu a incidência de correção monetária e de juros sobre os saldos devedores.
20.	Neste particular, lembro que o art. 202, §§ 1º a 4º, do Regimento Interno desta Corte apresenta a seguinte redação:
	"Art. 202. Verificada irregularidade nas contas, o relator ou o Tribunal:
	(...) 
	§ 1º Os débitos serão atualizados monetariamente e, caso o responsável venha a ser condenado pelo Tribunal, serão acrescidos de juros de mora, nos termos da legislação vigente, devendo-se registrar expressamente essas informações no expediente citatório.
	§ 2º Na oportunidade da resposta à citação, será examinada a ocorrência de boa-fé na conduta do responsável e a inexistência de outra irregularidade nas contas.
	§ 3º Comprovados esses requisitos e subsistindo o débito, o Tribunal proferirá, mediante acórdão, deliberação de rejeição das alegações de defesa e dará ciência ao responsável para que, em novo e improrrogável prazo de quinze dias, recolha a importância devida.
	§ 4º Na hipótese do parágrafo anterior, a liquidação tempestiva do débito atualizado monetariamente saneará o processo e o Tribunal julgará as contas regulares com ressalva e dará quitação ao responsável."
21.	Considerando que a ex-bolsista atuou de boa-fé, entendo aplicável o disposto no § 1º do referido artigo, no sentido de que os débitos devem ser atualizados monetariamente, sendo os juros de mora aplicáveis em caso de condenação pelo TCU.
22.	Partindo desse pressuposto, a minha assessoria revisou os cálculos do suposto débito residual, levando em conta apenas a correção monetária, e constatou que os pagamentos realizados pela Sra. Marta Cardoso Leão cobriram integralmente o valor devido.
23.	Diante disso, com espeque no disposto no § 4º do art. 202 do Regimento Interno do TCU, julgo que as presentes contas devem ser julgadas regulares com ressalvas, sendo conferida quitação à responsável.
	Feitas essas considerações, voto por que o Tribunal acolha a minuta de acórdão que ora submeto à deliberação deste colegiado. 
		
TCU, Sala das Sessões Ministro Luciano Brandão Alves de Souza, em 26 de janeiro de 2021.
BENJAMIN ZYMLER 
Relator